臺灣士林地方法院民事判決　　　　　　　95年度訴字第1227號
原　　　告　田孟勳即田富強）.
訴訟代理人　鄭志明律師
複 代理 人　乙○○
　　　　　　甲○○
被　　　告　丙○○
訴訟代理人　吳麒律師
複 代理 人　陳文元律師
　　　　　　陳哲民律師
上列當事人間損害賠償事件，本院於民國96年11月7 日言詞辯論
終結，判決如下：
    主  文
被告應給付原告新臺幣伍拾壹萬肆仟柒佰捌拾捌元，及自民國九
十五年一月二十六日起至清償日止，按年息百分之五計算之利息
。
原告其餘之訴駁回。
訴訟費用由被告負擔五分之一；餘由原告負擔。
本判決原告勝訴部分，於原告以新臺幣壹拾柒萬元供擔保後得假
執行；但被告如以新臺幣伍拾壹萬肆仟柒佰捌拾捌元為原告預供
擔保，得免為假執行。
原告其餘假執行之聲請駁回。
　　事實及理由
一、原告主張：
  (一)被告於民國93年9 月27日22時45分許，騎乘牌照號碼BEB-46
    9 號機車（下稱系爭機車），沿臺北市○○路往南方向行駛
    ，行近距小北街口約15公尺劃有分向限制線路段時，原應注
    意不得駛入來車車道，且依當時狀況，並無不能注意之情，
    僅因同向由第3 人顧進輝所駕駛牌照號碼073-AB號營業大客
    車（下稱系爭大客車）暫停前方路中，不耐等候，欲超越系
    爭大客車，竟騎乘系爭機車由系爭大客車左側跨越分向限制
    線行駛，適伊騎乘牌照號碼BNP-369 號機車沿對向車道（即
    文林路往北方向）而來，閃避不及，2 輛機車左把手相互擦
    撞而倒地，伊因而受有左側脛腓骨骨折、左側膝韌帶、後十
    字韌帶斷裂等傷害。
  (二)本件車禍係被告之過失駕駛行為所肇致，伊並無過失，依民
    法第184條第1項、第191條之2、第193條第1項、第195條第1
    項等規定，被告自應對伊負損害賠償責任。伊因本件車禍先
    後於93年9月28日、93年10月11日、94年9月2日、95年7月24
    日行脛骨鋼釘內固定手術、關節手術及感染控制、鋼釘拔除
    及肌腱放鬆手術、十字韌帶重建手術，診斷結果有左大趾癵
    縮之後遺症，至今仍須使用柺杖。計受有下列損害：1.醫療
    費用新臺幣（下同）6萬4,703元，扣除強制汽車責任保險理
    賠4萬9,915元（於95年5月18日由富邦產物保險公司給付）
    後，計為1萬4,788元；2.減少勞動能力損害155萬3,001元；
    3.非財產上精神損害143萬2,211元，共計300萬元。
  (三)爰依侵權行為法律關係，提起本訴，並聲明：
  1.被告應給付原告300 萬元，及自起訴狀繕本送達翌日（即95
    年1 月26日）起至清償日止，按年息百分之五計算之利息。
  2.願供擔保請准宣告假執行。
二、被告則以：
  (一)本件車禍發生當時，伊騎乘系爭機車並未跨越分向限制線駛
    至對向車道，雙方機車把手係在分向限制線處發生擦撞。可
    知原告騎乘機車係行駛於車道左側之快車道，已違反道路交
    通安全規則第124 條第2 項：「慢車應在劃設之慢車道靠右
    順序行駛，在未劃設慢車道之道路應靠右側路邊行駛。」之
    規定，就本件事故之發生，亦與有過失。
  (二)原告主張其勞動能力減損百分之20，惟並未舉證以明，其請
    求勞動能力減損之損害，並無依據。又被告現無工作收入，
    尚積欠銀行貸款約110 萬元，且須扶養年邁之父親，並無資
    力，原告請求慰撫金之金額亦過高。
  (三)並聲明：
  1.原告之訴駁回。
  2.如受不利判決，願供擔保請准免為假執行。
三、本件不爭執事項：
    原告因本件車禍，受有左側脛腓骨骨折、左側膝韌帶、後十
    字韌帶斷裂等傷害，所支出醫療費用，扣除強制汽車責任保
    險理賠後之金額為1 萬4,788 元等事實，有原告提出之新光
    吳火獅紀念醫院（下稱新光醫院）診斷證明書、醫療費用收
    據、臺北市立聯合醫院陽明院區（下稱陽明醫院）診斷證明
    書、住院醫療費用證明書、銀行存摺（保險理賠匯款記錄）
    等影本附卷可稽，並為被告所不爭執，堪以認定。
四、得心證之理由：
    本件經與兩造協議整理簡化之爭點為：
  (一)原告就本件車禍之發生是否與有過失？
  (二)原告得請求損害賠償金額若干？
  1.原告有無減少勞動能力之損害？如有金額若干？
  2.慰撫金適當金額若干？
  3.（結論）原告得請求之總金額若干？
    茲分述如下：
  (一)原告就本件車禍之發生，並無過失：
    被告雖抗辯：事故發生時，伊騎乘機車並未跨越分向限制線
    ，雙方機車把手係在分向限制線處發生擦撞，原告騎乘機車
    行駛於車道左側之快車道，違反道路交通安全規則第124條
    第2項規定，亦與有過失云云。然為原告所否認。經核：
  1.按慢車應在劃設之慢車道靠右順序行駛，在未劃設慢車道之
    道路應靠右側路邊行駛。道路交通安全規則第124 條第2項
    固有明文。惟道路交通安全規則所規範之慢車，係指「一、
    人力行駛車輛：指腳踏車 (含經型式審驗合格以人力為主動
    力為輔之電動輔助自行車，簡稱電動輔助自行車)、 三輪貨
    車、手拉貨車、板車等。二、獸力行駛車輛：指牛車、馬車
    等。」，此為該規則第6 條所明文。至於機車、即機器腳踏
    車，則屬該條例所規範「汽車」之範疇，此觀諸該條例第2
    條第1 項第1 款、第3 條第6 款等規定，即得明暸。原告騎
    乘機車，自無道路交通規則第124 條第2 項有關慢車規範之
    適用，被告抗辯原告違反上述規定云云，當屬誤解，應先究
    明。
  2.關於本件車禍之發生，乃被告於93年9 月27日22時45分許，
    騎駛系爭機車，沿臺北市○○路往南方向行駛，行近距小北
    街口約15公尺劃有分向限制線路段時，欲超越前方、顧進輝
    所駕駛系爭大客車，由系爭大客車左側行駛時，機車左把手
    與原告所騎乘機車之左把左互相擦撞，致2 車均倒地等情，
    業經本院調閱本院95年度交易字第181 號過失傷害刑事案卷
    ，核閱卷附道路交通事故現場圖、道路交通事故補充資料表
    、談話紀錄表、現場與車損照片、兩造於警訊、偵審中之陳
    述、證人顧進輝之證詞等予以查明。
  3.原告主張本件車禍係因被告由系爭大客車左側跨越分向限制
    線行駛所肇事等情，雖為被告所否認。然而，由上述道路交
    通事故現場圖所示，本件車禍肇事後，系爭大客車係筆直停
    放於文林路北往南方向之車道，車身距離左側道路分向限制
    線僅0.5 公尺（左側車頭、車尾距道路分向限制線同為0.5
    公尺）。被告雖另稱伊超車當時，系爭大客車之位置距離分
    向限制線之距離，伊不知道，0.5 公尺是依肇事後停放位置
    所測量等語。惟被告於上述過失傷害刑事案件審理時自承，
    系爭大客車於車禍發生後，僅稍微移動倒車，讓伊拉出女友
    ，有無其他移動，伊不清楚等語（參見該案審判筆錄第20頁
    ）。衡情，於發生車禍肇事之現場，相關車輛如有大幅移動
    位置之情形，關係人應無不知之理。而系爭大客車車身龐大
    ，如有必須移動以利車輪卡住腿部之被告女友移出之必要，
    按諸常理，其速度當甚緩慢，幅度亦不致甚大，且應係維持
    直行方式前進或倒退，以免車輪扭動，導致更大之傷害，當
    無左右挪移之可能。參以上述，系爭大客車肇事後係筆直停
    放，左側車身頭、尾距離道路分向限制線，均同為0.5 公尺
    之情以觀，縱認車禍發生後，系爭大客車有移動之事實，亦
    屬小幅直線倒車之挪移，尚不致影響車禍發生之際，系爭大
    客車之車身與左側道路分向限制線之距離。準此，本件車禍
    發生當時，系爭大客車車身與左側道路分向限制線之距離即
    為0. 5公尺之情，應堪認定。
  4.承上所述，本件車禍發生時，被告係騎乘系爭機車由系爭大
    客車左側行駛，且當時系爭大客車距離左側道路分向限制線
    僅0.5 公尺。考以機車車身之寬度及平衡之必要，由後方超
    越前車時，於車輛併行之際，駕駛人當不致緊靠旁側車輛，
    恆需保持一定之間隔以防擦撞。則以上述系爭大客車距左側
    道路分向限制線僅0.5 公尺之空間，被告騎乘系爭機車由左
    側超越系爭大客車時，當以跨越分向限制線行駛始屬常態，
    縱機車車輪緊靠分向限制線行駛，其車身亦當侵入對向車道
    ，仍屬跨越分向限制線行駛之行為。綜此以解，原告主張被
    告跨越分向限制線行駛乙節，應堪信實。
  5.按汽車應在遵行車道內行駛，在劃有分向限制線之路段，不
    得駛入來車之車道內。道路交通安全規則第97條第1 項第1
    款、第2 款規定甚明。被告騎乘機車自應遵守上述交通安全
    規範。且本件車禍當時，被告對於前方系爭大客車之行車狀
    態，與左側道路分向限制線之距離甚窄，不足超車之空間，
    如欲超越，勢需超越分向限制線而駛入對向車道，可能發生
    碰撞危險等情，亦無不能注意之情事。惟其不欲等候，欲超
    越系爭大客車，貿然由系爭大客車左側違規跨越分向限制線
    行駛，而致肇事，其有過失，自屬明確。至於原告於車禍發
    生時，係行駛於自己之車道，因肇事路段設有分向限制線，
    當可信賴對向來車亦將遵守交通規則，不致任意跨越分向限
    制線行駛，被告貿然違規跨越分向限制線而駛入原告車道之
    行為，要難期待原告得以事先預見並及時防免。此外，又無
    其他證據，足認原告有何駕駛疏失之事實，是原告因閃避不
    及，致發生本件車禍，自難認其有何過失之情事，被告抗辯
    原告與有過失乙節，尚不足憑採。準此，本件車禍之發生，
    係被告之過失所肇致之情，堪以認定。
  (二)原告得請求損害賠償金額共計為51萬4,788 元：
  1.原告不得請求減少勞動能力之損害：
  (1)原告主張：伊於93年9月間在輔仁大學法律系夜間部入學，
    如無本件車禍發生，預計97年6月畢業，時年24歲，以60歲
    強制退休年齡計算，可勞動時間為36年。現因本件車禍，受
    上述傷害，經手術及復健，仍遺有障害，無法回復，依勞工
    保險條例第53條附表之殘廢給付標準所示，應符合一下肢遺
    存運動障害，或一下肢三大關節中，有一大關節遺存運動障
    害之殘廢情事，殘廢等級分別為第11級及第13級，喪失勞動
    能力程度分別為百分之38.45、百分之23.07，伊請求以減損
    百分之20計算，則以大學程度新進員工經常性月薪3萬1,916
    元為標準，扣除中間利息後，伊得請求勞動能力減損之金額
    計155萬3,001元等語，然為被告所否認。
  (2)按民法第193條第1項所謂減少勞動能力，乃指職業上工作能
    力一部永久滅失而言。故審核被害人減少勞動能力之程度時
    ，自應斟酌被害人之職業、智能、年齡、身體或健康狀態等
    各種因素。又身體或健康受傷害而減少勞動能力者，其減少
    及殘存勞動能力之價值，不能以現有之收入為準，應以其能
    力在通常情形下可能取得之收入為標準，惟如其勞動能力逐
    漸恢復時，自不應以恢復中之某一時點為基準，計算其減少
    勞動能力所受之損害（最高法院85年度台上字第2140號、94
    年度台上字第1528號判決要旨參考）。查本件原告於93年9
    月27日車禍受傷後，經送新光醫院急診就醫，住院後於翌日
    進行手術，以骨釘固定脛骨骨折，並以護具保護左膝關節。
    嗣因傷口感染，於93年10月11日至陽明醫院住院，接受關節
    鏡檢查及傷口感染控制，於同年月20日出院；翌年（94年）
    9月1日至9月8日再住院接受手術拔除脛骨內固定鋼釘及左大
    拇指長伸肌延長術；隔年（95年）7月24日至8月1日再住院
    ，接受十字韌帶重建手術和內側半月板軟骨前角附著術等情
    ，分別有新光醫院、陽明醫院之診斷證明書影本，新光醫院
    以96年8月9日（96）新醫醫字第0990函檢送之病歷摘要記錄
    紙，及陽明醫院以96年7月31日北市醫陽字第09632245800
    號函回復之病情說明表單存卷足參。關於原告治療回復之情
    形，陽明醫院上述病情說明表單雖記載：病人現仍感左下肢
    無力，活動度受限（左膝0-120）。後韌帶斷裂有無重建皆
    無法完全回復受傷前的狀態，且必然會造成未來的退化性關
    節炎等內容。惟其並載明：勞動能力的減少，要視病人的受
    傷程度、重建韌帶的效果、病人的體重、活動力的大小和其
    他因素而定（病人現左大拇指仍無法舉起）等文。可見後韌
    帶斷裂經重建手術後，非必然導致勞動能力全部或一部永久
    滅失之結果。至於原告所提出日期為95年3月16日之臺北市
    役男複檢處理判定體位結果通知書影本，判定結果雖記載「
    …左膝後十字韌帶斷裂逾1年與正常側比較左膝關節不穩定
    大於1公分」等語，然此僅得認定當時有左膝關節不穩定之
    情形，仍不足逕以憑認確有勞動能力一部永久滅失之情形。
    而參酌原告所提出陽明醫院96年10月3日出具之診斷證明書
    影本，記載「左膝後十字韌帶斷裂，術後併左膝肌力稍差」
    、「現正接受復健治療中」等內容，亦可知原告仍持續回復
    中。復考以原告係法律系肄業學生，以其智能、年齡、學識
    等情以觀，其職業工作能力，當非以勞力為主，以上述肌力
    稍差之情形，實不足認定原告確有勞動能力一部永久滅失之
    情形。除此之外，原告又未能舉出其他確切之證據以明，其
    主張受有勞動能力永久減少百分之20，損害計155萬3,001元
    乙情，即不足憑採。
  2.原告得請求慰撫金50萬元：
    查原告因本件車禍，受有上述傷害，先後至新光醫院、陽明
    醫院進行數次手術治療及復健，歷時數年，迄今仍接受復健
    治療中，已析述如前，衡情，自受有肉體及精神上相當之痛
    苦。而原告現年22歲，於本件車禍發生前甫考取輔仁大學法
    律系，嗣辦理休學修養。被告則現年28歲，大學畢業，曾任
    銀行行員、私人企業外務人員，96年8月已離職，無工作收
    入，至96年7月底間，積欠銀行債務約110萬元，需扶養父親
    ，經濟資力不佳等情，分經兩造陳明在卷，且有原告提出之
    輔仁大學夜間部休學申請書及離校手續單，被告提出之輔仁
    大學校友資料庫查詢結果、銀行存摺、非自願性離職證明書
    、薪資單、勞工保險退保申報表、金融聯合徵信中心當事人
    綜合信用報告（以上均影本）、里長證明書等存卷足參。本
    院綜酌上述原告所受傷害情狀、兩造身分、地位、經濟狀況
    等一切情狀，認原告請求慰撫金143萬2,211元，核屬過高，
    應與酌減為50萬元，較為妥適，逾此數額之請求，則無理由
    。
  3.綜上所述，原告得請求被告賠償之慰撫金50萬元，連同上述
    被告所不爭執、扣除強制汽車責任保險理賠後之醫療費用1
    萬4,788元，總計原告得請求被告賠償之金額應為51萬4,78
    8 元（50,000+14,788＝514,788）。
五、從而，原告本於侵權行為法律關係，請求被告給付51萬4,78
    8元，及自起訴狀繕本送達翌日、即95年1月26日起至清償日
    止，按年息百分之5 計算之利息，為有理由，應予駁回。逾
    此範圍之請求則無理由，應予駁回。
六、兩造分別陳明願供擔保，請求宣告假執行或免為假執行，經
    核，就原告勝訴部分，均無不合，爰分別酌定相當之擔保金
    額各自准許之。至原告其餘假執行之聲請，因訴之駁回而失
    所附麗，應併予駁回。
七、本件判決基礎已臻明確，兩造其餘攻擊防禦方法及訴訟資料
    經本院審酌後，核與判決結果不勝影響，無一一論述之必要
    ，併予敘明。
八、據上論結，本件原告之訴為一部有理由，一部無理由，依民
    事訴訟法第79條、第390 條第2 項、第392 條，判決如主文
    。
中　　華　　民　　國　　96　　年　　11　　月　　30　　日
　　　　　　　　　　　　民事第三庭
　　　　　　　　　　　　　　法　官　施月燿
以上正本係照原本作成。
如對本判決上訴須於判決送達後20日內向本院提出上訴狀
中　　華　　民　　國　　96　　年　　12　　月　　6 　　日
　　　　　　　　　　　　　　書記官　韓金發
